臺灣高等法院高雄分院刑事裁定
111年度毒抗字第82號
抗  告  人  
即  被  告  簡志吉





上列抗告人因聲請強制戒治案件，不服臺灣高雄地方法院中華民
國111年1月13日裁定(111年度毒聲字第37號)，提起抗告，本院
裁定如下：
    主  文
抗告駁回。
    理  由
一、抗告意旨略以：抗告人即被告簡志吉（下稱抗告人）經原審
    裁定送強制戒治，惟依新頒布之評分標準，前科紀錄分數上
    限為20分，然本件卻評估為51分，顯與規定不符。又本次毒
    品修正之主要目的，除了除刑不除罪外，更強調注重命施用
    毒品者於機構外接受戒癮治療，以兼顧戒毒及家庭經濟生活
    ，檢察官未慮及此，一概聲請法院裁定送觀察、勒戒或強制
    戒治，乃圖作業方便而便宜行事，所為令人存疑。而抗告人
    尚有年邁、不良於行之母親，其他兄弟因成家或工作而在外
    生活，倘抗告人入戒治所，則母親需騎車至戒治所會客，並
    將兄弟所給之微薄零用錢供抗告人在所內購買物品使用，令
    抗告人充滿愧疚，奈何所內心理評估醫師，一概將抗告人其
    他已執畢之所有前科紀錄皆列為不利之評分要件，導致抗告
    人因此而遭裁定送強制戒治，況抗告人未曾經檢察官給予緩
    起訴處分或機構外執行戒癮治療之機會。基上，爰提起抗告
    ，請求撤銷原裁定，另為命附條件緩起訴或於機構外執行戒
    癮治療之裁定云云。
二、按犯毒品危害防制條例第10條之罪者，檢察官應聲請法院裁
    定，令被告入勒戒處所觀察、勒戒，其期間不得逾2月。觀
    察、勒戒後，檢察官依據勒戒處所之陳報，認受觀察、勒戒
    人無繼續施用毒品傾向者，應即釋放，並為不起訴之處分；
    認受觀察、勒戒人有繼續施用毒品傾向者，檢察官應聲請法
    院裁定令入戒治處所強制戒治，其期間為6個月以上，至無
    繼續強制戒治之必要為止。但最長不得逾1年，毒品危害防
    制條例第20條第1項、第2項定有明文。是檢察官依據勒戒處
    所之陳報，認受觀察、勒戒人有繼續施用毒品傾向者，應聲
    請法院裁定令入戒治處所強制戒治，此乃戒絕毒癮之法定程
    序。
三、經查：
㈠、抗告人因施用第一、二級毒品，前經原審以110年度毒聲字第
    621號裁定令入勒戒處所觀察、勒戒後，據法務部○○○○○○○○
    附設勒戒處所依照法務部民國110年3月26日法矯字第110060
    01760號函修正頒布內容製作「有無繼續施用毒品傾向評估
    標準紀錄表」及「有無繼續施用毒品傾向證明書」所示，本
    件評分結果為：前科紀錄與行為表現51分、臨床評估32分、
    社會穩定度0分，總分83分（靜態因子58分、動態因子25分
    ；另「其他犯罪相關紀錄」雖記載「4」筆，惟實際為「3」
    筆，此部分每筆2分，故該部分評分應更正為6分，故對抗告
    人之評估計分應更正如上，但仍不影響最終有繼續施用毒品
    傾向之認定），綜合判斷為「有繼續施用毒品傾向」，此有
    卷附前開刑事裁定、法務部○○○○○○○○110年12月28日高戒所
    衛字第11010011540號函附有無繼續施用毒品傾向證明書及
    有無繼續施用毒品傾向評估標準紀錄表1份在卷可佐。前揭
    評估係該所專業知識經驗者（包括醫生）在被告執行觀察、
    勒戒期間，依其本職學識評估被告之人格特質、臨床徵候、
    物質使用行為、社會穩定度等因素所為之綜合判斷，具有科
    學驗證所得之結論；又衡酌強制戒治之目的，係為協助施用
    毒品者戒斷毒品之心癮及身癮所為之一種保安處分類型，而
    該評估標準係適用於每一位受觀察、勒戒處分之人，具一致
    性、普遍性、客觀性，倘其評估由形式上觀察，無擅斷或濫
    權等明顯不當之情事，法院宜予尊重。因此，抗告人既有前
    揭評估認有繼續施用毒品傾向，且由形式上觀察，並無擅斷
    或濫權等明顯不當之情事，則檢察官聲請法院裁定令抗告人
    入勒戒處所強制戒治，核與前揭規定相符，應予准許。
㈡、抗告人雖據前詞主張原裁定不當云云。惟查：
　⒈本件抗告人之評分結果為：「前科紀錄與行為表現」合計51
    分（原誤載為53分，原審已更正為51分，已如前述），惟此
    項內容包含「毒品犯罪相關司法紀錄」得分10分（上限10分
    ）、「首次毒品犯罪年上齡」得分10分（上限10分）、「其
    他犯罪相關紀錄」得分原記載4筆共8分、嗣經原審更正為3
    筆共6分（上限10分），「入所時尿液毒品檢驗」得分10分
    （上限10分）、「所內行為表現」得分15分（上限15分），
    此有上開法務部○○○○○○○○110 年12月28日高戒所衛字第1101
    0011540 號函附有無繼續施用毒品傾向證明書及有無繼續施
    用毒品傾向評估標準紀錄表在卷可稽，經核並無違誤。抗告
    人主張：依新頒布評分標準，前科紀錄分數上限為20分，認
    本件「前科紀錄與行為表現」合計51分有誤云云，即無可採
    。
　⒉毒品施用者因具有病患性犯人特質，對其施以觀察、勒戒或
    強制戒治之保安處分，旨在於幫助施用毒品者戒除毒癮，處
    分之性質非為懲戒行為人，而係為消滅其再次施用毒品之危
    險性，採以觀察、勒戒方式戒除其身癮，及以強制戒治方式
    戒除其心癮之措施，在評估有無繼續施用毒品傾向時，納入
    施用者此前之毒品等前案紀錄作為指標，可以反應施用毒品
    歷史紀錄，其是否能遵守法律規範的性格，以及脫離毒品影
    響之可能性，且通案列計一致但比重不同之分數（毒品犯罪
    相關司法紀錄每筆5分，其他犯罪相關紀錄每筆2分，各自上
    限10分），再為個案之統計與分數加總，最後得出有繼續施
    用毒品傾向之結論而認施用者有強制戒治必要，有其本質考
    量及合理之關連性，並非針對其過去之前案紀錄再重複為刑
    事處罰，二者性質、程序皆有不同。況法務部新修正之「有
    無繼續施用毒品傾向評估標準」，已就其中「毒品犯罪相關
    司法紀錄」、「其他犯罪相關紀錄」設有計分上限，當無過
    度評價被告前科紀錄之虞；且抗告人之毒品犯罪前科紀錄及
    其他犯罪前科紀錄，僅係「有無繼續施用毒品傾向評估標準
    紀錄表」中「前科紀錄與行為表現」項下5項之其中2項，配
    分上限各為10分，並非僅以抗告人之前科紀錄作為判斷有無
    繼續施用毒品傾向之唯一或主要標準。因此，抗告人主張：
    所內之心理評估醫師將其已執畢之所有前科紀錄均列入不利
    之評分要件，致其本件遭裁定送強制戒治云云，容有誤會。
　⒊再者，施用毒品者具「病患性犯人」之特質，與一般犯罪人
    有異，鑑於施用毒品者大多具有「成癮性」，為貫徹社會防
    制毒品之期盼，對施用毒品者，有施以「斷癮」之必要，故
    毒品危害防制條例規定乃就施用毒品行為，先為生理治療及
    心理復健之保安處遇，因而以令入勒戒處所觀察、勒戒方式
    ，戒除其身癮，若仍無法戒除，有繼續施用毒品之傾向，再
    令入戒治處所施以強制戒治，以戒除其心癮，此乃針對受處
    分人將來之危險所為預防、矯治措施之保安處分，以達教化
    與治療之目的，可謂刑罰之補充制度。毒品危害防制條例本
    身所規定之觀察、勒戒及強制戒治等保安處分，雖限制受處
    分人之人身自由，卻有刑罰不可替代之教化治療作用，其目
    的及功能與刑罰並不相同。而毒品危害防制條例第20條第2
    項後段係屬強制規定，只需觀察、勒戒後，經評定受觀察、
    勒戒人有繼續施用毒品傾向者，檢察官即應聲請法院裁定令
    入戒治處所施以強制戒治，並無例外。本件抗告人既有施用
    第一、二級毒品之事實，原審裁定送勒戒處所執行觀察、勒
    戒後，經評定為「有繼續施用毒品傾向」，自應依法施以強
    制戒治，且非刑罰或其他處遇方式可以替代。因此，抗告人
    以其未曾經檢察官給予緩起訴處分或機構外戒癮治療為由，
    請求本院給予附條件緩起訴處分或於機構外執行戒癮治療云
    云，則與法律規定不符，無從准許。
四、綜上所述，原審依毒品危害防制條例第20條第3項、第2項後
    段規定，裁定令抗告人入戒治處所施以強制戒治，其期間為
    6個月以上，至無繼續強制戒治之必要為止，但最長不得逾1
    年，於法並無不合。抗告人猶執前詞指摘原裁定不當，為無
    理由，應予駁回。　
據上論結，應依刑事訴訟法第412條，裁定如主文。
中　　華　　民　　國　　111 　年　　2 　　月　　18　　日
                  刑事第五庭    審判長法  官  簡志瑩
                                      法  官  陳美燕
                                      法  官  唐照明
以上正本證明與原本無異。
不得再抗告。
中　　華　　民　　國　　111 　年　　2 　　月　　18　　日
                                      書記官  梁雅華